【裁判字號】    95,訴,827
【裁判日期】    951016
【裁判案由】    分割共有物
【裁判全文】
臺灣臺南地方法院民事判決               95年度訴字第827號
原      告  甲○○
訴訟代理人  王正宏律師
被      告  乙○○
            丙○○○
            丁○○
上列當事人間請求分割共有物事件，經本院於民國95年10月16日
言詞辯論終結，判決如下：
    主  文
      主      文
兩造共有坐落臺南縣麻豆鎮○○段○○段410地號、地目旱、面
積3.96平方公尺及同段411地號、地目建、面積253.76平方公尺
暨同段432地號、地目建、面積77.01平方等三筆土地，面積合計
334.73平方公尺，合併分割為如後附圖所示：編號410部分面積
79.74平方公尺及410-A1部分面積10.63平方公尺，合計90.37平
方公尺，分歸被告丙○○○取得；編號410-A 2部分面積89.29平
方公尺分歸丁○○取得；編號410-A3部分面積155.07平方公尺分
歸原告及被告乙○○取得，按應有部分各2分之1比例保持共有。
被告丙○○○應提出新台幣壹拾捌萬柒仟參佰捌拾柒元，被告丁○○應提出新台幣壹拾伍萬柒仟伍佰零貳元，由原告甲○○及被
告乙○○平均分受。
訴訟費用由兩造各負擔四分之一。
      事      實
一、本件被告經合法通知，未於言詞辯論期日到場，核無民事訴
    訟法第386條所列各款情形，爰依原告之聲請，由其一造辯
    論而為判決。
二、查台南縣麻豆鎮○○段410地號、地目旱、面積3.96平方公
    尺及同段411地號、地目建、面積253.76平方公尺及同段432
    地號、地目建、面積77.01平方公尺之三筆土地（下稱系爭
    三筆土地），為兩造所共有，應有部分之比例各為四分之一
    、被告丁○○四分之一，應可合併分割。又系爭共有土地並
    無因物之使用目的不能分割或契約訂有不分割之期限之情形
    ，因此，當可請求進行分割。雖系爭共有土地有因被告丁○○積欠訴外人債務而遭查封限制登記，但不影響共有人請求
    裁判分割之權利。而系爭三筆共有土地，已有被告丙○○○
    及被告丁○○於該土地上興建房屋建物居住使用，因此考量
    土地之使用現狀、位置、保留建物維持現狀及土地整體利用
    之經濟效用等情，原告主張附圖編號410及410-A1部分面積
    既經被告丙○○○建屋使用，則被告丙○○○即應分配取得
    該部分面積，以免承受拆屋之不經濟。編號410-A 2部分面
    積土地亦經被告丁○○建屋居住使用，因此，丁○○亦僅能
    分配取得該部分之面積。原告與被告乙○○為同胞兄弟，因
    此，當得分配取得所剩餘之空地面積即編號410-A3部分面積
    土地，並保持共有。而且，無論是附圖編號410、410 -A1、
    410-A2、410-A3部分土地均有面臨公路，因此，將土地面積
    按應有部分之比例進行分割，在土地價值上應屬相當。因此
    產生所分配之土地面積與實際應有部分持分未能完全相符之
    情形，請鈞院依民法第824條第3項規定「以原物為分配時，
    如有共有人中，有不能按其應有部分受分配者，得以金錢補
    償之」之規定進行調整，為此，本於共有關係提起本訴，並
    聲明：兩造共有系爭三筆土地應予合併分割如後附圖所示：
    編號410及410-A1部分面積合計90.37平方公尺，分歸被告丙○○○取得；編號410-A 2部分面積89.29平方公尺分歸丁○○取得；編號410-A3部分面積155.07平方公尺分歸原告及被
    告乙○○取得，按應有部分各2分之1比例保持共有，原告及
    被告乙○○因此短分部分，請求其餘被告以公告現值加三成
    之金額補償之。
三、被告丙○○○對於原告所提之分割方案及補償金額均表示同
    意。
四、被告丁○○經合法通知，既未到場，復未提出任何資料供本
    院參酌。
五、本件原告主張：系爭三筆土地各為兩造所共有，應有部分之
    比例各為四分之一、被告丁○○四分之一，而系爭土地，並
    無不分割之特約，亦無因使用目的致不能分割之情事，兩造
    間無法協議分割之事實，已據其提出土地登記謄本三份、地
    籍圖一份為証，且為到場之被告丙○○○、乙○○所不爭執
    ，並經本院勘驗現場查明，堪信為真實。
六、按共有物除因物之使用目的不能分割，或契約訂有不分割期
    限外，各共有人得隨時請求分割共有物；又共有物分割之方
    法，不能協議決定者，法院得因任何共有人之聲請，命為分
    配，民法第823條第1項、第824條第2項定有明文。系爭土地
    ，兩造既無不分割之特約，又無因物之性質致不能分割之情
    事，已見前述，因兩造間無法達成協議分割，則原告訴請裁
    判分割，即無不合。
七、茲應審酌者，乃分割方法之問題。
  (一)按法院定共有物分割之方法，應斟酌共有人之利害關係、共
    有物之性質、分割後之經濟效用及公共利益等為公平決定，
    最高法院著有29年度上字1792號判例、69年度台上字第3100
    號、81年度台上字第16號裁判可資參照。
  (二)共有人以成立一共有關係之意思而共有數物，或全體共有人
    同意合併分割時，准許就數筆土地合併分割。查兩造就系爭
    共有土地，各自之應有部分均屬相同，到庭之當事人就合併
    分割均無異議，參酌系爭土地，面積最小之同段410地號僅
    3.96平方公尺，如逐筆分割，將造成多筆畸零地，不利土地
    之利用，有害共地共有人及社會之經濟。故准許合併分割，
    應較妥適。
  (三)系爭土地現有二棟建物，其中門牌號碼台南縣麻豆鎮○○路
    208之2號之三層建房屋，坐落於如附圖編號410、410 -A1土
    地位置上，係被告丙○○○所有；另門牌號碼同路208之1二
    層樓加蓋鐵皮屋坐落於如附圖編號410-A2土地上，為被告丁○○所有，丁○○所有房屋旁為空地，現雜草叢生，無人使
    用等情，已據本院現場勘驗查明，製有勘驗筆錄可按，並囑
    託台南縣麻豆地政事務所繪製現狀圖附卷可稽。依現狀圖所
    示，被告丙○○○、丁○○所有坐落系爭土地上之建物，占
    有使用系爭三筆土地之面積，與其所應分得之面積相較，雖
    有出入，惟相差不到10平方公尺，且原告及到場之被告均同
    意按建物使用現況分割，以避免分割後共有人之建物需遭拆
    除之命運。
  (四)本院審酌以上各節，斟酌共有人之意見所採之分割方案，既
    確保各共有人即被告丙○○○、丁○○所有房屋能避免拆除
    ，而兩造所分得土地均面臨道路，要屬合理之分割方案。被
    告丙○○○、乙○○於審理時，亦均同意依原告所提之分割
    方案進行分割，其餘共有人丁○○則未到場表示意見，本院
    認原告所提之分割方案於共有人間應屬公平合理。
  (五)綜上所述，爰定分割方法為：系爭三筆土地准予合併分割為
    如後附圖所示：編號410及410-A1部分面積合計90.37平方公
    尺，分歸被告丙○○○取得；編號410-A 2部分面積89.29
    平方公尺分歸丁○○取得；編號410-A3部分面積155.07平方
    公尺分歸原告及被告乙○○取得，按應有部分各2分之1比例
    保持共有。
  (六)末按關於共有物之分割，如依原物之數量按其應有部分之比
    例分配，價值顯不相當者，依其價值按應有部分比例分配原
    物，如有害經濟上利用價值者，應認有民法第824條第3項之
    共有人中有不能按其應有部分受分配之情形，得以金錢補償
    之。最高法院著有63年台上字第2680號判例。查系爭土地採
    依前項所示之方法分割，則共有人即原告甲○○、乙○○所
    分得之土地面積僅155.07平方公尺，相較其二人原應分得之
    土地面積167.365平方公尺，短少了12.295平方公尺，而被
    告丙○○○分得90.37平方公尺，則較其原應分得面積83.
    6825平方公尺，多分得6.6875平方公尺，被告丁○○分得
    89.29平方公尺，亦較其原應分得土地面積83.6825平方公尺
    ，多分得5.6075平方公尺，自應由其補償原告及被告乙○○
    之損失。茲到場之共有人即原告及被告丙○○○、乙○○均
    同意以土地之公告現值加三成為補償基準，本院認為此項基
    準尚屬公允，爰採用之。又系爭地號410、411地號土地之公
    告現值係每平方公尺22,000元，系爭地號432地號土地之公
    告現值係20,818元，有土地登記謄本之記載可按，則被告丙○○○應提出187,837元（計算方法為：(22,000+22,000+20
    ,818)/3*6.6875*1.3=187,837，元以下四捨五入），被告丁○○應提出157,502元（計算方法為：(22,000+22,000+20,
    818)/3*5.6075*1.3=157,502元），由原告及被告乙○○平
    均分受。
八、末查本件為共有物分割訴訟，依民事訴訟法第80條之1規定
    ：「因共有物分割、經界或其他性質上類似之事件涉訟，由
    敗訴當事人負擔訴訟費用顯失公平者，法院得酌量情形，命
    勝訴之當事人負擔其一部」，爰命勝訴之上訴人亦負擔訴訟
    費用一部，即由兩造按其應有部分之比例負擔訴訟費用。
九、結論：本件原告之訴為有理由，依民事訴訟法第385條第1項
    前段、第78條、第80條之1，判決如主文。
中    華    民    國    95    年    10    月    16    日
                  民事第二庭    法  官  李杭倫
以上正本係照原本作成
如對本判決上訴，須於判決送達後20日內向本院提出上訴狀
中    華    民    國    95    年    10    月    16    日
                                書記官  汪維屏


司法院資訊處製作；財團法人民間司法改革基金會備份。
